【裁判字號】    99,訴,50
【裁判日期】    990625
【裁判案由】    塗銷土地抵押權登記等
【裁判全文】
臺灣苗栗地方法院民事判決                99年度訴字第50號
原      告  台新國際商業銀行股份有限公司
法定代理人  甲○○
訴訟代理人  乙○○
被      告  丁○○
兼訴訟代理  丙○○○○○○○○.
人
上列當事人間請求塗銷土地抵押權登記等事件，本院於民國99年
6月1日言詞辯論終結，判決如下：
    主  文
被告間就如附表所示土地，經苗栗縣通霄地政事務所以民國九十
四年通苑資字第０一九二九０號收件，於民國九十四年四月二十
一日登記，設定擔保債權總金額最高限額新臺幣壹佰萬元抵押權
之行為應予撤銷。
被告丁○○應將上項抵押權設定登記予以塗銷。
訴訟費用由被告連帶負擔。
    事實及理由
一、原告起訴主張：被告丙○○○○○○○○○○（以下稱被告
    陳沛汝）於民國83年12月間擔任訴外人林明雲之連帶保證人
    ，向原告（原新竹十信）辦理房屋貸款，並共同簽發票面金
    額新臺幣（下同）552 萬元，免除作成拒絕證書之本票乙紙
    。詎訴外人林明雲自85年1 月起，即未依約償還上開債務本
    息，經原告向臺灣新竹地方法院（以下簡稱新竹地院）聲請
    清償票款強制執行，未全額受償，尚不足本金2,302,969 元
    ，及自86年10月4 日起至清償日止，按年息百分之9.5 計算
    之利息。原告雖曾於96年3 月以新竹地院96年度執字第5059
    號換發債權憑證，惟當時係為確保債權行使的時效，並未調
    閱被告陳沛汝之財產資料，亦未進行執行程序。嗣原告為促
    請被告陳沛汝清償上開債務而於98年10月6 日調取其財產資
    料，始發現被告陳沛汝於94年4 月21日將其所有如附表所示
    土地設定最高限額100 萬元之抵押權予被告丁○○，惟經此
    抵押權設定後，被告陳沛汝已明顯陷於無資力，渠等所為顯
    然蓄意損害銀行債權。又債務人之所有財產應為一切債務之
    總擔保，倘債務人之財產已不足清償一切債務時，竟對現所
    有之不動產設定高額抵押，對於普通債權人，即難謂無詐害
    行為。為此，爰依民法第244 條規定訴請撤銷之。並聲明：
    如主文第1 、2 項所示。
二、被告則以：被告陳沛汝確曾分別於84年6 月及8 月間向被告
    丁○○借款共計108 萬元，並簽訂借據乙紙為憑。嗣被告陳
    沛汝父親於92年間過世，其繼承系爭土地持分，因其經商失
    敗，沒有能力還款，爰將系爭土地設定最高限額抵押權予被
    告丁○○，待系爭土地賣出後，再算清債務金額等語資為抗
    辯。並聲明：原告之訴駁回。
三、本件被告陳沛汝前於83年12月間擔任訴外人林明雲之連帶保
    證人，向原告（原新竹十信）辦理房屋貸款，並共同簽發票
    面金額552 萬元，免除作成拒絕證書之本票乙紙。詎訴外人
    林明雲自85年1 月起，即未依約償還上開債務本息，經原告
    向新竹地院聲請清償票款強制執行，未全額受償，尚不足本
    金2,302,969 元，及自86年10月4 日起至清償日止，按年息
    百分之9.5 計算之利息。被告陳沛汝另分別於84年6 月及8
    月間向被告丁○○借款共計108 萬元，並簽訂借據乙紙。後
    被告陳沛汝父親於92年間過世，其繼承系爭土地持分，因其
    經商失敗，沒有能力還款，遂將系爭土地設定最高限額抵押
    權予被告丁○○。而原告雖曾於96年3 月以新竹地院96年度
    執字第5059號換發債權憑證，惟當時係為確保債權行使的時
    效，並未調閱被告陳沛汝之財產資料，亦未進行執行程序。
    嗣原告為促請被告陳沛汝清償上開債務而於98年10月6 日調
    取其財產資料，始發現被告陳沛汝於94年4 月21日將其所有
    如附表所示土地設定最高限額100 萬元之抵押權予被告丁○
    ○等情，為兩造所不爭執，並有原告所提本票、新竹地院債
    權憑證、新竹地院民事執行處強制執行金額計算書分配表、
    繼續執行紀錄表、土地登記謄本（詳卷第8 至11頁、第14至
    19頁）及被告所提借據（詳本院98年度訴字第344 號卷第50
    頁）等件附卷可憑，且經證人陳怡陵於本院98年度訴字第34
    4 號審理中到庭證述綦詳（詳本院98年度訴字第344 號98年
    12月31日言詞辯論筆錄，卷第53至56頁），亦據本院依職權
    調取本院98年度訴字第344 號確認土地抵押權不存在等事件
    卷宗查閱屬實，堪信為真實。
四、按民法第244 條第1 項之撤銷訴權，依同法第245 條規定，
    自債權人知有撤銷原因時起，1 年間不行使而消滅。該項法
    定期間為除斥期間，其時間經過時權利即告消滅。此項除斥
    期間有無經過，縱未經當事人主張或抗辯，法院亦應先為調
    查認定，以為判斷之依據，最高法院85年台上字第1941號判
    例參照。經查，原告雖曾於96年3 月以新竹地院96年度執字
    第5059號換發債權憑證，惟當時係為確保債權行使的時效，
    並未調閱被告陳沛汝之財產資料，亦未進行執行程序；嗣為
    促請被告陳沛汝清償前開債務而於98年10月6 日調取其財產
    資料，始發現被告陳沛汝於94年4 月21日將其所有如附表所
    示土地設定最高限額100 萬元之抵押權予被告丁○○等情，
    為兩造所不爭執，已如前述。且原告從以前到現在沒有對被
    告陳沛汝執行過財產等情，亦據被告陳沛汝自承在卷（詳本
    院99年3 月16日言詞辯論筆錄，卷第37頁）。則原告於99年
    2 月25日提起本件訴訟，顯然尚未逾行使民法第245 條撤銷
    權之法定除斥期間，於法自無不合，合先敘明。
五、次按債務人以其所有之不動產設定抵押權，同時向他人借貸
    款項，其設定抵押權之行為，固屬有償行為，若先有債權之
    存在而於事後為之設定抵押權者，如無對價關係，即屬無償
    行為。倘有害及債權，則債權人自得依民法第244 條第1 項
    之規定以撤銷之，最高法院51臺上字第3528判例要旨參照。
    又按所謂害及債權，乃指債務人之行為，致積極的減少財產
    ，或消極的增加債務，因而使債權不能獲得清償之情形，若
    債權人之債權，因債務人之行為，致有履行不能或困難之情
    形者，即應認為有損害於債權人之權利，並不以債務人因其
    行為致陷於無資力為限，最高法院亦有81年度臺上字第207
    號判決、45年臺上字1316號判例意旨參照。經查，被告陳沛
    汝分別於84年6 月及8 月間向被告丁○○借款共計108 萬元
    ，而被告陳沛汝於94年4 月21日將其所有如附表所示土地，
    設定最高限額100 萬元之抵押權予被告丁○○之事實，為兩
    造所不爭執，亦如前述。足證上開借款與系爭最高限額抵押
    權之設定期日時隔久遠，衡情兩者間應無對價關係存在，是
    依上開判例所示，被告陳沛汝設定系爭最高限額抵押權予被
    告丁○○應屬無償行為甚明。而被告陳沛汝於92年間繼承系
    爭土地持份後，系爭土地原應屬債權人之共同擔保，被告陳
    沛汝設定系爭最高限額抵押權予被告丁○○，勢致原告之債
    權產生履行不能或困難之情形，顯見被告之設定行為已害及
    原告之債權。基此，原告依民法第244 條第1 項之規定，訴
    請撤銷被告設定系爭抵押之行為，洵屬有據。
六、末按債權人依民法第244 條第第1 項或第2 項之規定聲請法
    院撤銷時，得並聲請命受益人或轉得人回復原狀，同條第4
    項前段亦有明文。被告上開詐害行為既經撤銷，則依上揭規
    定，原告併請求被告丁○○將系爭抵押權設定登記塗銷，亦
    屬可採。
七、從而，原告依據民法第244 條之規定，訴請撤銷被告間就如
    附表所示土地，經苗栗縣通霄地政事務所以94四年通苑資字
    第019290號收件，於94年4 月21日登記，設定擔保最高限額
    100 萬元抵押權之行為，及訴請被告丁○○應塗銷上開抵押
    權設定登記，均有理由，應予准許，爰判決如主文第1 、2
    項所示。
八、訴訟費用負擔之依據：民事訴訟法第85條第2項。
中    華    民    國    99    年    6     月    25    日
                  民事庭法  官  王萬金
以上正本係照原本作成。
如對本判決上訴，須於判決送達後20日內向本院提出上訴狀。
                        書記官  劉麗美
中    華    民    國    99    年    6     月    25    日
附表：
┌─┬─────────────────┬─┬──────┬──────┬──────┐
│編│   土      地      坐      落     │地│  面     積 │            │            │
│  ├───┬────┬──┬──┬──┤  │            │權 利 範 圍 │  備    考  │
│號│縣  市│鄉鎮市區○ 段 ○○段│地號│目│（平方公尺）│            │            │
├─┼───┼────┼──┼──┼──┼─┼──────┼──────┼──────┤
│1 │苗栗縣│ 通霄鎮 │雲天│    │ 52 │田│ 1,952.11   │   1/21     │            │
├─┼───┼────┼──┼──┼──┼─┼──────┼──────┼──────┤
│2 │苗栗縣│ 通霄鎮 │雲天│    │ 53 │田│ 884.24     │   1/21     │            │
└─┴───┴────┴──┴──┴──┴─┴──────┴──────┴──────┘

司法院資訊處製作；財團法人民間司法改革基金會備份。
